【裁判字號】    89,判,3206
【裁判日期】    891116
【裁判案由】    綜合所得稅
【裁判全文】
最  高  行  政  法  院  判  決                  八十九年度判字第三二○六號
    原      告  甲○○
    被      告  財政部臺灣省北區國稅局
    代  表  人  林吉昌
右當事人間因綜合所得稅事件，原告不服行政院中華民國八十八年十二月四日台八八
訴字第四四一四一號再訴願決定，提起行政訴訟。本院判決如左︰
    主  文
原告之訴駁回。
訴訟費用由原告負擔。
    事  實
緣原告民國八十二年度綜合所得稅結算申報，被告以其漏報取自國防部中山科學研究
院（以下簡稱中科院）之薪資所得計新台幣（下同）二七○、一八○元，乃核定補徵
稅額一七、六○二元。原告不服，就取自中科院該薪資所得部分，申請復查結果，未
准變更，提起訴願、再訴願均遭駁回，遂提起本訴。茲摘兩造訴辯意旨於次：
原告起訴意旨略謂︰就鈞院八十七年度判字第二○一九號判決主文「．．．首揭所得
稅法之規定一直未變更，僅補充解釋該稅法之行政院及財政部函釋變更，未及於法規
之制定或修正，則上開函釋之變更，追溯至首開稅法頒佈時生效適用，且無行政法信
賴保護原則之適用．．．」，原告咸認仍有補充探討之必要，茲列舉補述如后請鈞院
參採：一、本案爭議之一為所得稅法第四條第八款規定，國防部與財政部兩造行政機
關，因認知差異造成爭議，雖經鈞院形成依法課稅之判例，然若干背景及事實經過仍
足資參採：在財政部於民國六十八年函示徵免原則適用之前，早於民國五十五年中科
院成立之初，即實施研究補助費及技術津貼之發放制度，並奉當時國防部核示免稅，
免稅認定之理由，悉依專案計畫之有無、員工對各專案之各別貢獻之程度，技術能力
反應在專業計畫之成效以及從事高危險性或犧牲個人權益及福祉以符合國家安全及國
防科技發展政策等因素考量，就事實而言，過去如工蜂火箭、青蜂飛彈等研究計畫結
束後，研究補助費技術津貼亦不復存在，未直接參與專案計畫之人員，如行政、雇工
人員自始均不得支領是項補助，而品位職級之高低需貢獻程度而定。（例如文官九
職等之研究補助費可能低於八職等之人員），上述認定理由並未違反財政部於民國六
十八年函示之徵免原則第二款之規定，其符合免稅要件，實有法源基礎，本項認定有
中科院蓮蓄字○三八六六號函可稽，其免稅之事實已逾十五年，且為稅捐稽徵機關
所知悉；於民國八十年間桃園縣稅捐稽徵處查處，仍默許免稅（有院台財字二七六
七號監察院糾正案文備查）及民國八十一年間中科院以訓誠字一六八七三號函財政
部北區國稅局說明免稅理由，該局亦無疑義。二、本案爭議之二為財政部及其下級機
關身為行政主管機關，得本於職權依據所得稅法責成行政釋示聲明應稅之主張，然自
民國六十八年稽徵機關函示徵免原則以來至民國八十三年確定應稅之期間，中科院依
徵免原則認定免稅，並多次向桃園縣稅捐稽徵處及被告據實說明，而主管機關以不作
為之默示同意此部分為免稅，導致長期以來中科院員工信賴此等主張，誤認為財政主
管機關之不作為默示，乃基於行政一體原則，授權國防部及中科院或其他公務行政機
關之相互認定並合於行政行為明確性原則下，在實質上已存在信賴之法律效力，應有
行政法上「信賴保護」原則之適用，依鈞院七十六年判字第四七四號判決主文示以：
「不管行政機關之決定是否合法，除了重大且明顯之瑕疵或其違法係可歸責於納稅義
務人外，行政機關之行為一經表露於外，人民通常會對所造成「法律狀態」之存續寄
以信賴，並以之作為行為依據，此種依據之信賴，應受保護。」應依中央法規標準法
第十四條之規定，自八十四年行政院台財三七○○七號函示之日起始發生效力。三、
本案爭議之三按被告意旨謂該院聘僱人員之約定載明所指薪給，除實物代金及眷補費
外，包括全部給與品位加給（研究補助費）及技術津貼核屬為提供勞務所取得之報酬
，屬應稅之薪資所得，其據此認定實為可議，按原告與中科院之契約約定事項所指薪
給包括全部給與，僅適用於違約時之處罰條款，並非通盤適用，故於「中科院各職類
人員管理作業程序」中有關退休、資遣、撫卹、年終獎金、績效獎金及各項補助費等
均以本薪為薪資之計算基礎，並未涵蓋品位加給及技術津貼為薪資之一部，即謂『薪
資意為本薪，並非全部給與』，此有各職類人員管理作業程序足資信採。四、本案爭
議之四按財政部主管機關之作為，有違憲法第七條賦予人民平等權之議，就系爭加給
或津貼而言，國防部核定發給對象除中科院非軍職人員外，尚涵蓋中科院軍職人員及
各軍種軍職及非軍職人員，而該等人員就是項給予仍維持免稅，姑不論是項給付之性
質為何，相同的事件，在沒有正當理由下，未為相同之處理，即產生差別待遇，有違
平等原則，另台灣省衛生處依據行政院核定加強農村保健計畫設置之醫師醫學研究獎
助金，既係獎勵對醫學特定研究而給與者，可適用所得稅法第四條第八款規定免稅（
財政部12.台財稅第三九四九○號函），而中科院非軍職員工所領之品位加給（技
術津貼）則為獎勵對軍事科學特定研究而給與者，卻不能免稅，亦有違憲法平等原則
。依上開說明，原告請鈞院依職權召開言詞辯論（行政訴訟法第十九條）並命令中科
院參加訴訟（行政訴訟法第八條）後，判決撤銷原處分及一再訴願決定，以維原告權
益，並符法治。嗣又具狀陳稱：一、就稅捐稽徵法第一條：「稅捐之稽徵，依本法之
規定，本法未規定者，依其他有關法律之規定。」明自規定稅捐稽徵法未規定事項，
適用其他有關之法律規定，而其第三十八條：「納稅義務人對稅捐稽徵機關之復查決
定，如有不服，得依法提起訴願及行政訴訟。」復又法定不服稅捐稽徵機關復查決定
，得依法提起訴願，則訴願法為有關聯之法律，已昭然明確若前揭法條所述，是以其
第二條：「本法所稱行政處分，謂中央或地方機關基於職權，就特定具體事件所為發
生公法上效果之單方行政行為；中央或地方機關對於人民依法聲請之案件，於法定期
間應作為而不作為，致損害人民之權利或利益者，視同行政處分。」所規定所定義的
行政處分要件來論，則財政部及被告稅捐稽徵機關再如何文過飾非或遁詞巧辯，亦不
能改變已構成核可免稅處分之既存事實，蓋作為或不作為皆屬於單方行政行為，就此
立法先賢，必已預見行政主管機關會有怠惰、反覆無常，諉過於民之不當行政行為發
生，致損及人民應受憲法保障之財產權或依法節稅權等等權利或利益之事實，而立此
法條以為導正之本意，是為法之所當然。況且關係本系爭案件適用「信賴保護原則」
，已由本院員工依法向監察院聲請獲得，茲摘錄桃園縣稅捐稽徵處大溪分處於民國八
十年四月八日駁回檢舉訴願人之釋示全案如下：「主旨：台端建議改進本轄中山科學
院給付薪資等給與核課綜合所得稅未盡合理乙節，復（覆）如說明二，請查照。說明
：一、依據財政部賦稅署80.01.04日台稅一發第000000000號移文單辦理。
二、查國防部中山科學研究院稱其員工薪資分成本俸及研究加給兩部份，本俸依法課
稅；至於研究加給係政府為獎勵科技人員科技研究工作之補助費，此研究補助費台端
建議應改成單一薪俸核課綜合所得稅，以健全所得稅制，此案俟所得稅法修正時，將
一併建議上級單位佳參採。三、承蒙台端提供寶貴意見，使所得稅制俞臻．．．」揆
諸上述釋示，顯然鐵證如山，足證當時負責中科院國稅稽徵業務之桃園縣稅捐稽徵處
大溪分處，再度明確認定中科院非軍職員工所領之研究補助費為合於所得稅法第四條
第八款前段免稅規定為免稅之所得，而以極其委婉之口氣駁回檢舉訴願人的檢舉訴願
，而檢舉訴願人亦認為係駁回其檢舉訴願，因桃園稅捐稽徵處並未就其檢舉而對中科
院本身或非軍職員工納稅義務人，依稅捐稽徵法第三十條、第三十一條及所得稅法第
七十九條、第八十條、第八十一條、第八十三條、第九十五條所賦於的法定職權為調
查核定，開立核定稅額通知書、繳款書與非軍職員工，命其為補繳之行政行為，此可
由監察院民國八十五年三月十五日所發佈之糾正案第參項甲事實第四段所記述：「．
．．八十一年九月又有納稅義務人檢舉略以：『政府財政負擔沈重，中科院給付非軍
職人員所得有低報，造成課稅不公，請研究改進，以增裕稅收．．．』之實情而得證
。因之斯時財政部及核課主管機關以其法定職權，從民國五十五年至民國八十二年長
達二十七年之久，所以對中科院非軍職員工所領「品位加給、技術津貼」部份未以核
定稅額通知書為應稅之補徵作為，實是認定系爭實體，為合於所得稅法第四條第八款
前段為免稅所得，殆無疑義。就訴願法第二條中央或地方機關基於職權，就特定具體
事件所為發生公法上效果之單方行政行為，為行政處分的明確定義而言，已構成核定
免稅之既存法秩序，而被告機關故意隱瞞此一事實，意圖使鈞院誤判，蒙上司法不公
之惡名。二、訴願法第二條─稅捐主管機關及財政部應作為而不作為，視同為核可免
稅處分已確立：復就財政部賦稅署八十八年一月十八日台稅一發八八一八九五八二一
號書函所載：「國防部中山科學研究院非軍職人員薪給中之「品位加給」及「技術津
貼」徵免所得稅案，肇始於民國六十八年，由該院員工具名檢舉該院非軍職人員所領
取「品位加給」及「技術津貼」未依法納稅。由行政院將檢舉函轉財政部，經財政部
函請國防部查明給付之性質，惟國防部函覆基於業務機密之理由無從提供．．．」，
可知財政部至遲於民國六十八年已經知悉發現中科院非軍職人頁領有「品位加給」及
「技術津貼」之事實，當時雖擬具處理辦法報請行政院函准備查在案，並於六十八年
十一月三十日匆匆以（68）台財稅三八五○一號函徵免原則，以「如係、如屬」等關
鍵詞授權中科院自行認定「品位加給、技術加給」為合於所得稅法第四條第八款免納
所得稅之研究補助費，且財政部發文給國防部後，復為配合兩位蔣故總統、歷任行政
院長之國防武器自主研發政策，以獲得防實質嚇戰略能力，保障人民之生存、自由及
尊嚴，使大、中、小企業能有安定之環境發展而發達茁壯，創造舉世稱美之經濟奇蹟
，更進一步在財政部所出版各年度版所得稅法令彙編、稅捐稽徵法令彙編中，刻意隱
去財政部（68）台財稅三八五○一號之積極作為，使全國人民、法學界、律師界、稅
捐稽徵機關中、低階層官員皆不知有此函示存在，監察院（85）院台財字第二四五七
號函調查意見即指出：且桃園稅捐稽徵處大溪分處於民國八十年四月八日回覆檢舉納
稅義務人，亦認為研究加給及技術津貼係政府為獎勵科技人員科技研究之工作補助費
（對人民公開表示），而北區國稅局於八十二年四月十五日北區國稅三第八二○○七
三○七號函，認「品位加給、技術津貼」可否適用所得稅法第四條第八款亦有疑義：
採不溯既往原則，明定自：可知稅捐稽徵機關中、低階公務員亦不知有台財稅三八五
○一號函的存在。而在民國六十九年至八十三年以前亦從未對「品位加給、技術津貼
」開立核定稅額通知書或繳稅扣繳憑單，更使人民信賴中科院非軍職員工所領之「品
位加給、技術津貼」為符合所得稅法第四條第八款前段免稅要件為免稅所得，而在中
科院對外招考員工時，就前仆後繼地投入中科院懷抱，激盪腦力、原創力，竭盡心智
為獲得國防實質嚇阻戰略能力而努力研發，就訴願法第二條第一項：「本法所稱行政
處分，謂中央或地方機關基於職權，就特定具體事件所為發生公法上效果之單方行政
行為之明確定義來看，已構成有效之認可免稅行政處分，反之，就訴願法第二條第二
項：「中央或地方機關對於人民依法聲請之案件，於法定期限內應作為而不作為，致
損害人民之權利或利益者，視同行政處分」之有效定義而論，財政部至遲於民國六十
八年已由檢舉訴願人依所得稅法第一○三條告發中科院非軍職員工領有品位加給、技
術津貼之事實，屬已發現知悉課稅資料，當時財政部如堅持「品位加給、技術津貼」
為所得稅法第八條第四款但書部份所稱核屬勞務所得，非免稅所得，即應命各地稅捐
稽徵機關於民國六十九年所得稅結算申報時，發現中科院非軍職員工，仍未申報研究
補助費之所得後，依稅捐稽徵法第三十條：「稅捐稽徵機關或財政部賦稅署指定之調
查人員，為調查課稅資料，得向有關機關、團體或個人進行調查．．．被調查者不得
拒絕。」、第三十一條：「稅捐稽徵機對所得稅及營業稅涉有犯罪嫌疑之案件，得敘
明事由，聲請當地司法機關簽發搜索票後，會同當地警察或自治人員，進入藏置帳簿
、文件或證物之處所，實施搜查：：攜回該管稽徵機關，依法處理。司法機關接到稽
徵機關前項聲請，如認為有理由，應儘速簽發搜索票．．．」所得稅法第七十九條：
「．．．或同業利潤標準，核定其所得額，並填具核定稅額通知圭書，連同各計算項
目之核定數額送達納稅義務人．．．。」、第八十三條：「稽徵機關進行調查或復查
時，納稅義務人應提示有關各種證明所得額之帳簿文據，其未提示者，稽徵機關得依
其查得之資料或同業利潤標準，核定其所得額。」、第九十五條等有關法條為調查核
定之法定行為，並開立「核定稅額通知書」與中科院非軍職員工，為法定期間應為之
作為，卻在長達十餘年中不處分中科院非軍職員工所領「品位加給、技術津貼」之不
作為事實，一方面已駁回檢舉訴願人檢舉訴願，影響檢舉訴願人領取檢舉獎金之權利
，另一方面復損害中科院非軍職員工依法節稅權、工作選擇權、生涯規劃處置財產權
，已符合訴願法第二條第二項要件，視同核可中科院非軍職員工所「品位加給、技術
津貼」為免稅之研究補助費，殆無疑義；要不是在行政院院會議中財政部、國防部已
達成為國防自主研發政策，應予免稅之認定，而無須調查核定，否則以稅法授予稽徵
機關查核之森嚴，那有任何機關首長、企業主或納稅義務人能身免。故不論係刻意隱
去台財稅三八五○一號函之積極作為或如後述應作為而不作為之論述下，中科院非軍
職員工所領之品位加給、技術加給，非屬另行發現課稅之資料，應享有充分的「信賴
保護原則」之適用；而地方機關桃園稅捐徵處大溪分處基於職權（依訴願法第二條前
段是謂有權解釋之機關）於民國八十年四月八日復以：「．．．研究加給及技術津貼
係政府為獎勵科技人員科技研究之工作補助費，此研究補助費台端建議應改成單一薪
俸核課綜合所得稅，以健全所得稅制，此案俟所得稅法修正時，將建議上級單位參採
．．．」如前所述，駁回檢舉訴願人之檢舉訴願，再度確認中科院非軍職員工所領之
品位加給、技術津貼為合於所得稅法第四條第八款為免稅所得，而財政部及北區國稅
局於民國八十三年一月二十二日始以北區國稅大溪審第00000000號函明確表
示變更已往已核可免稅之處分。三、學說學理及裁判實務均支持信賴保護原則之適用
：鈞院在對中科院數千份判決書中，對信賴保護原則的定義皆心證如下：「經查，行
政法上所謂信賴保護原則，係指人民因相信既存之法秩序，而安排其生活或處置其財
產，則不能因嗣後法規之制定或修正，而而使其遭受不能預見之損害，用以保護人民
既得權益。本原則之適用，係在禁止新制定或修正的法規有溯及既往之效力。」「至
所稱信賴保護原則，係指人民信賴政府機關之決定，就其生活關係已有適當之安排，
應給予保護或給予合理補償而言。」是以鈞院亦已明確認定行政爭訟上有信賴保護原
則之適用；而大法官吳庚博士在其所著「行政法之理論與實用」論及「信賴護原則為
戰後在西德發展成功之原則，最先適用於授益性質行政處分之撤銷或廢止，蓋相對人
因此類處分獲有利益，一經撤銷自將遭受損害，故行政機關撤銷授益處分時，應考慮
補償相對人信賴分有效存續之利益，其後此項原則經該國憲法法院之不斷引用，且逐
漸成為憲法層次之法則，不僅拘束行政部門，對立法及司法部門亦有拘束力，故制定
法規或適用法規均不得溯及既往發生效力，使人民更為不利」。除此之外，城仲模博
士在其氏編之「行政法裁判百選」亦論及「信賴保護原則，係指人民因相信既存之法
秩序，而安排其生活或處置其財產，則不能因嗣後法規之制定或修正，而使其遭受不
能預見之損害，用以保護人民之既得權，並維護法律尊嚴。信賴原則亦係一般法律原
則，具有憲法層次效力，可拘束立法、司法及行政。基於信賴保護原則，原則上禁止
負擔性法律、命令或自治法規有溯及既往效力（基於此，則民國八十三年一月二十二
日北區大溪審第00000000函行政命令即違反此不得溯及既往之原則）；亦適
用於授益行政處分之職權撤銷與廢止；德國學說實務並認為信賴保護亦可適用於行政
規則，尤其是形式上已公開之行政規則；及一般法律生活上已無重大疑義而予接受之
司法及行政慣例；行政指導上禁反言法理亦係信賴保護原則之適用。大致上須有（一
）信賴基礎：即須先有一個令人民信賴之行政行為，如一個有效之行政處分。（二）
信賴表現：須人民因信賴該行政行為而為具體之信賴行為，如運用財產而生法律之變
動。（三）信賴值得保護：人民之信賴係基於善意，若該行政處分具有瑕疵，並須非
因過失而不知該瑕疵存在。在人民信賴值得保護之時，亦須斟酌公益以決定其保護方
法，我國實務界亦多所引用。以上法學學理，亦明確地支持中科院非軍職員工應享有
「信賴保護原則」之保護。四、刻意不佈之函示，復牴觸「租稅法律主義」無法律拘
束力：財政部刻意不公佈（六十八）台財稅三八五○一號函如前揭所述理由外，財政
部稅制委員會更於七十九、八十三、八十七年度所出版各年度所得稅法令彙編及八十
六年稅捐稽徵法令彙編中，以其首揭財政部（79、10、18）台財稅第七九○七一四三
三四號函、財政部 (83、08、31 )台財稅第八三一六○七六六一號函、財政部（87、
09、21）台財稅第八七一九六五三六六號函、財政部（86、07、11）第八六一○七○
○六九號函各函示，再三對全國人民揭示：「本部及各權責機關在民國某年某月某日
前發布所得稅釋示函令（稅捐稽徵釋示函令），凡未編入該各年度版之所得稅法令彙
編（稅捐稽徵法令彙編）中，自民國七十九年十一月五日、八十三年十月一日、八十
六年八月一日、八十七年十一月一日起，非經本部重行核定，一律不再援引適用」，
經原告詳查各該年度版之所得稅法令彙編（稅捐稽徵法令彙編）中，皆未列入財政部
六十八台財稅三八五○一函、行政院八十四年台八十四財三七○○七號函，依上開各
函示之意旨，應為無效之函示，必經各權責機關重新核定後，始重新生效，故應對中
科院非軍職員工，不具拘束力。就稅捐稽徵法第一條之一立法旨意，前述所得稅法令
彙編三函、稅捐稽徵法令彙編首揭函示，對據以申請之案件發生效力，且為對納稅義
人有利者，應適用之。故北區國稅大溪審第00000000號函、財政部（68）台
財稅三八五○一號函及行政院八十四台財三七○○七號函（又皆未依中央法規標準法
第七條之規定送立法院備查）對中科院非軍職人員無拘束力，因此三函所依據之財政
部（68）三八五○一號函違憲違法如前述，政府機關施政最忌反覆無常，憲法層次「
禁反言」原則，具有拘束立法、司法、行政三者之效力。五、一般人民及輿論皆為中
科院非軍職人員抱屈：工商時報於民國八十七年十月十二日刊出記者張國仁以「為國
家奉獻心力，卻被指為漏稅之徒」之新聞分析，可證人民充分信賴中科院非軍職人員
所領「品位加給、技術津貼」為免稅之研究補助，殆無疑義，行政法院院長鍾曜唐先
生亦認為系爭所得，應由國防部與財政部出面協商解決。六、監察院認為對非軍職人
員不公及為非可歸責於納稅義務人者之案件：監察院在（85）院台財字第二四五七號
函中，亦調查指出桃園縣稅捐稽徵處大溪分處於八十年四月八日回覆檢舉納稅義務人
，亦認為研究加給係政府為獎勵科技人員科技研究工作之補助費（對人民公開承認）
，而北區國稅局於八十二年四月十五日北區國稅三第八二○○七三○七號函認「品位
加給及技術津貼」可否適用所得稅法第四條第八款，亦有疑義．．．應採不溯既往原
則，明定自：：所以本案未納稅，非可歸責於納稅義務人；又監察院分別於民國八十
七年十一月二十日（87）院台財字第八七二二○○五八○號、及十二月二十二日（87
）院台財字第八七二二○○六五八號函亦表明對中科院非軍職員工之處置顯非公平，
而係中科院及稅捐機關之行政疏失所致；就桃園縣稅捐稽徵處大溪分處於八十年四月
八日函覆檢舉人之函，中科院非軍職人員主觀上並無違章漏稅之故意，應享有「信賴
保護原則」之適用，因其為主管機關對人民之函示，非政府機關內部建議函。七、請
鈞院詳細審酌財政部賦稅署八十八年一月十八日台稅一發第八八一八九五八二一號書
函所載明：「．．．肇始於六十八年由該院員工具名檢舉該院非軍職員工所領取品位
加給及技術加給未依法納稅：：迭遭人檢舉：：」之事實證據，證明本系爭案件係由
人民依所得稅法第一○三條檢舉，但財政部為配合獲得國防實質嚇阻戰略能力而有台
財稅三八五○一號函授權中科院自行認定之作為，並未於法定期間內滿足檢舉訴願人
領取檢舉獎金的權利，復又損及中科院非軍職員工依法節稅權、工作選擇權、生涯規
劃財產處置權，已符合訴願法第二條行政處分的要件，已構成核可的免稅行政處分十
餘年如前述，殆無疑義；而負責中科院國稅稽徵業務的地方機關桃園稅捐稽徵處大溪
分處於八十年一月二十六日約談中科院，經中科院派員向承辦人羅肇松解釋未扣稅引
用法條後，羅先生表示理解，並願意摘錄要點向財政部賦稅署回報；更於同年四月八
日以載明：「．．．研究加給係政府獎勵科技人員科技研究之工作補助費．．．」的
釋示公函，再度婉轉駁回檢舉訴願人的檢舉訴願，並以其法定職權不開立核定稅額通
知書補徵中科院所核發之研究補助（即品位加給或技術津貼），此一具有公法上效果
之單方行政行為，又再度確認系爭研究補助是屬所得稅法第四條第八款首段為獎勵研
究而有免稅之適用，故由此可見長久以來該管核課稅捐機關之所以不作為，也是因此
見解而為之一確認之「不作為行政處分」（蓋作為或不作為俱屬單方行政行為）。如
參照鈞院就「信賴保護原則」所為「．．．人民相信既存之法秩序．．．」「．．．
人民信賴政府機關之決定．．．」意旨，則既存之法秩序與政府機關之決定，已因有
權解釋機關所為之行政處分而確立，致原告中科院非軍職員工相信此一既存之法秩序
，信賴此一政府機關之決定，而安排其生活或處置其財產，則核課機關及其上級督導
機關事後因主管人事之更替而認知有所不同，而改為核課之應納所得，也不能因嗣後
法規、命令之制定或修正，使原告遭受不能預見之損害，以保護人民即原告之既得權
益。而在此原則之適用下可知，縱然法令有所為的追溯規定，但因已明確的禁止新制
定或修正法規、命令有溯及既往之效力，使人民更為不利，舉重所以明輕，是故被告
所屬大溪稽徵所八十三年一月二十二日北區國稅大溪審第00000000號函件通
知、八十四年八月十四日台財稅第八四一六四一四一八號函釋暨行政院秘書長八十四
年十月十七日台八十四財三七○○七號函釋，核定系爭所得品位加給或技術加給為應
納稅之重新認定，應於新處分作成之後方能發生效力，不能驟然推翻前面既有法秩序
，方足以維持人民對法秩序的信賴。而原告爭執的是八十二年之所得稅，應有此信賴
保護之適用，自不待言。被告機關刻意隱瞞此一對原告有利之事實，尚祈鈞院就訴願
法第二條行政處分的定義所形成的既存之法秩序及政府機關的決定之事實，並依職權
開言詞辯論並命令中科院參加訴訟後，判決撤銷原處分及訴願、再訴願決定，以維原
告權益等語。
被告答辯意旨略謂：按「左列各種所得，免納所得稅：．．．八、中華民國政府或外
國政府、國際機構、教育、文化、科學研究機關、團體或其他公私組織，為獎勵進修
、研究或參加科學職業訓練而給與之獎勵金及碰究考察補助費等。但受領之獎學金或
補助費，如係為授與人提供勞務所取得之報酬，不適用之。」「一、凡依職級按月定
額發給者，應屬各該研究人員之薪資所得，應於給付時依法辦理扣繳，所得人並應於
年度結算申報時合併申報課稅。二、如係按研究計劃個案給付，並非通案按職級按月
給付者，則為研究補助費，依法可免納所得稅。三、如屬第一種情形，中科院以往未
依法扣繳，所得人以往年度亦未申報納稅者，應即請中科院轉知各所得人自行向稽徵
機關補報並補繳應納稅款，可免予處罰。自六十九年一月起，中科院應於給付時依法
扣繳，所得人應於每年度終後合併申報綜合所得稅。四、本案經報奉行政院六十八年
十一月八日台六十八財第一一二○四號准予備查在案。」「中科院給付非軍職人員之
「科技品位加給」暨「技技術津貼」之徵免原則，仍請依本部六十八年十一月三十日
台財稅字第三八五○一號函辦理。」分別為所得稅法第四條第八款所規定及財政部六
十八年十一月三十日台財稅字第三八五○一號函、八十四年八月十四日台財稅字第八
四一六四一四一八號函釋在案。次按「中科院給付非軍職人員之科技品位加給暨技術
津貼，免扣繳所得稅一案，與現行法令規定不符，奉示：本案應依法課徵所得稅，至
追課以往年度所得部分，請洽商財政部妥為處理．．．」，復為行政院祕書長八十四
年十月十七日台八十四年財三七○○七號函釋在案。經查中科院之預算雖分別依計畫
編列人事費支應其員工之各項給與，但實際上領受「科技品位加給」或「技術津貼」
之非軍職人員，無論配屬之單位或參與不同計畫，悉依該院所訂「科技人員品位支給
標準表」、「技術員薪給標準表」之等級，每月按級定額領取「科技品位加給」或「
技術津貼」。該院與其聘僱人員之約定事項亦載明所指薪給，除實物代金及眷補費外
，包括全部給與，是以該院非軍職人員所領受之「科技品位加給」或「技術津貼」，
核屬其因提供勞務所取得之報酬，另被告於八十二年間曾派員前往該院現場瞭解結果
，該院支付非軍職人員之「科技品位加給」及「技術津貼」係採按月給付方式，原核
定以系爭薪資所得（研究補助費或品位加給）二七○、一八○元，併課當年度綜合所
得額，核定應補稅額一七、六○二元，要無不合。又本件原核定發單補徵稅款，並未
逾稅捐稽徵法所定核課期間所稱基於信賴利益不宜追溯補徵等節，殊無足採。綜上論
述：原處分及所為復查、訴願、再訴願決定並無違誤，請判決駁回原告之訴。
    理  由
按中華民國政府或外國政府，國際機構、教育、文化、科學研究機構、團體，或其他
公私組織，為勵進修、研究或參加科學或職業訓練而給與之學金及研究、考察補
助費等所得，免納所得稅。但受領之學金或補助費，如係為授與人提供勞務所取得
之報酬，不適用之，為行為時所得稅法第四條第八款所規定。又凡公、教、軍、警、
公私事業職工薪資及提供勞務者之所得，為薪資所得，該項所得之計算，以在職務上
或工作上取得之各種薪資收入為所得額。前項薪資包括薪金、俸給、工資、津貼、歲
費、金、紅利、各種補助費及按月或按年分期給付之退休金或養老金。但為雇主之
目的，執行職務而支領之差旅費、日支費及加班費不超過規定標準者，及依同法第四
條規定免稅之項目，不在此限，復為同法第十四條第一項第三類所明定。本件原告八
十二年度綜合所得稅結算申報，被告初查以其漏報取自中科院之薪資所得二七○、一
八○元，乃核定補徵稅額一七、六○二元。原告不服，以系爭所得係研究補助費，依
行為時所得稅法第四條第八款規定，應屬免稅所得，且系爭所得係依研究計畫專案申
請及依各員工參與程度分別計算發放，並非定額給付，於會計上採按月給付僅屬權衡
變通辦法，其性質符合財政部六十八年十一月三十日台財稅字第三八五○一號函釋，
稽徵機關逐年至中科院查閱相關會計資料，亦對系爭所得未予扣繳一節未予置理，中
科院據以認定系爭研究補助費係屬免稅所得，應屬合法、適當，稽徵機關於經過數年
後始為應稅主張，有違信賴原則云云，申經復查結果，以原告為中科院非軍職員工，
八十二年度領取自中科院薪資中之二七○、一八○元屬品位加給，為其所不爭，而中
科院之預算雖分別依計畫編列人事費支應員工之各項給與，然領受科技品位加給或技
術津貼之非軍職人員，無論配屬之單位或參與不同計畫，悉依該院所訂「科技人員品
位加給支給標準表」「技術員薪給標準表」之等級，每月按級定額領取科技品位加給
或技術津貼。中科院聘僱人員之約定事項亦載明薪給除實物代金及眷補費外，包括全
部給與，業經被告所屬大溪稽徵所赴中科院查閱資料瞭解無誤，並為中科院八十一年
十一月三日八十一訓誠字第一六八七三號函所明示，系爭品位加給自始即屬薪資所得
，自應依法合併申報繳稅，原核定並無不合，乃未准變更。原告循序起訴主張：中科
院成立之初發放研究補助費及技術津貼，依貢獻大小而定，免稅有法源基礎，稽徵機
關亦默示同意而長期未予課稅，視為已有免稅之行政處分，有信賴保護原則適用。又
中科院非軍職人員之退休、撫卹、金、資遣等補助費計算，均未包括品位加給及技
術津貼，茲欲課稅，應自行政院台八十四財三七○○七號發布後生效。而中科院軍職
人員同性質所得免稅，台灣省衛生處助醫師之醫學助金免稅，獨本案不能免，有
違憲法規定之平等原則云云。惟按諸首引所得稅法規定，已明示薪資所得之定義，凡
公教、軍、警、公私事業職工薪資及提供勞務之所得，均屬之。此項薪資所得除法定
免稅者外，均屬應稅之個人之綜合所得。查系爭所得係原告以中科院非軍職員工身分
而領受之品位加給或技術津貼，雖以研究補助費為名，但並非依參與研究投入心力之
多寡而獲致，而是如中科院其他非軍職人員實際上領受「品位加給」或「技術津貼」
之情形，無論配屬之單位參與不同研究計畫，均依該院所訂「科技人員品位加給支給
標準表」、「技術員薪給標準表」之等級，每月按級定額領取。足見中科院發給此項
品位加給或技術津貼係如薪資般，人人可得，以其為中科院服勤務之故，即屬因提供
勞務所取得之報酬，依所得稅法第四條第八款但書規定，不在免稅範圍。依同法第十
四條第三款，第十三條規定，自應列報為個人綜合所得總額中，課徵綜合所得稅，尚
不得僅以系爭所得以研究補助費為名發給，即謂免稅。又所以應認係應稅薪資所得，
並非以每月發給為要件，尚不因中科院函云每月發給為便宜作業，即認不符合應稅要
件。又按租稅法律主義，為憲法第十九條所規定，乃課稅原則之一，課稅固應有法律
依據，免稅亦同。此觀諸所得稅法就免稅所得採列舉規定，非該法所定免稅之所得，
均應核課所得稅（第二、三條）等情，亦可窺知。系爭所得依法應稅，已如上述，縱
稽徵機關久未課稅，並不能認有免稅之默示，否則無異認行政不作為得創設免稅內容
，殊與租稅法律主義有違。又被告僅消極的未予核課，其課稅要件仍然存在，未予原
告有任何免稅之利益，無信賴基礎事實，不成立信賴保護原則。既未逾核課期間，被
告予以核課，與法無違。本案乃所得稅之核課，與有無經扣繳義務人扣繳，原告僅得
以扣繳稅款抵付應納稅款（抵付有餘則退稅）之情形不同，尚不能以未經扣繳，應向
扣繳義務人追繳，不得逕向原告課稅為辯。又查行政院台八十四財三七○○七號函說
明品位加給免稅，不合法令規定，並非確立應稅原則，無非在闡明首引稅法之原意，
參照司法院釋字第二八七號解釋，應自法規生效日有其適用，原告指為應自八十四年
起始生效適用，尚非可採。又中科院於成立之初，實施研究補助費及技術津貼發放，
依專案有無及個人貢獻程度而定，符合免稅要件，乃當時之事，本案系爭品位加給及
技術津貼，既屬經常性給與，且依職級按月定額支給，為勞務之報酬，自不合所得稅
法第四條第八款免稅要件。又中科院具軍人身分者所領品位加給及技術津貼，所以免
稅乃因其現役軍人身分領得薪餉所致，非軍職人員自屬無從比照免稅，難認支領品位
加給之非軍職身分者之未予免稅，有違平等原則。至其他醫師支領特定研究給與而免
稅之情形，與本案並非相同，本案不符合免稅要件，應課徵綜合所得稅，有法律依據
，難指為違反憲法第七條規定之平等原則。另中科院計算非軍職人員之退休、撫卹、
資遣、金補助費時，不包括品位加給及技術津貼，為別一問題，與本案判斷無關，
毋庸論究。其發放退休金等補助費不合規定，如合於行政救濟之要件，得另行救濟，
亦為別一問題。又修正前訴願法第二條規定：「本法所稱行政處分，謂中央或地方機
關基於職權，就特定具體事件所為發生公法上效果之單方行政行為。中央或地方機關
對於人民依法聲請之案件，於法定期間應作為而不作為，致損害人民之權利或利益者
，視同行政處分。」，本件被告或其他稅捐稽徵機關就原告之系爭所得並未曾作出任
何免稅之行政處分；原告於被告為本件之核課前，亦未曾就系爭所得向被告或其他稅
捐稽徵機關依法聲請免稅，自無被告或其他稅捐稽徵機關於法定期間應作為而不作為
，致損害原告之權利或利益之情事，自不得視同行政處分。另納稅義務人如有所得稅
法第十四條第一項各類之所得，即應依同法第七十一條規定申報納稅，而所得稅法第
九十五條之規定，僅係為加強課稅資料之正確性，授予稽徵機關調查及督促扣繳義務
人對於扣繳報告之確實，是尚不因稽徵機關未為調查或督促扣繳義務人，即認納稅義
務人就其取得之所得不負申報納稅之義務，且已符合訴願法第二條第二項要件，視同
核可中科院非軍職員工所領「品位加給、技術津貼」為免稅之研究補助費。又財政部
之函令或解釋無論有無登載於其編之所得稅法令彙編及稅捐稽徵法令彙編內，均與法
律規定之效力不生影響，亦不牴觸「租稅法律主義」。綜上所述，被告依據首揭法律
規定，課徵原告本件系爭所得稅，無違信賴保護、禁反言及租稅法定主義等之規定。
原告主張，核無足採。本件原處分洵無違誤，一再訴願決定，遞予維持，俱無不合。
原告起訴意旨，難謂為有理由，應予駁回。又本件事證已臻明確，自無命中科院參加
訴訟，及行言詞辯論之必要，附此明。
據上論結，本件原告之訴為無理由，爰依行政訴訟法施行法第二條、行政訴訟法第九
十八條第三項前段，判決如主文。
中    華    民    國     八十九      年     十一     月      十六       日
                    最 高 行 政 法 院  第 一 庭
                                審 判 長 法  官      黃  綠  星
                                         法  官      彭  鳳  至
                                         法  官      蔡  進  田
                                         法  官      黃  璽  君
                                         法  官      廖  宏  明
右  正  本  證  明  與  原  本  無  異
                                         法院書記官  邱  彰  德
中    華    民    國     八十九      年     十一     月      十七       日


司法院資訊處製作；財團法人民間司法改革基金會備份。
